臺灣臺北地方法院民事判決　　　　　　　95年度訴字第7651號
原　　　告　財政部國有財產局台灣北區辦事處
法定代理人　丁○○
訴訟代理人　龔維智律師
複 代理 人　甲○○
被　　　告　乙○○○
訴訟代理人　丙○○
上列當事人間給付土地使用補償金事件，本院於民國96年1月15
日言詞辯論終結，判決如下：
    主  文
被告應給付原告新台幣貳佰拾捌萬玖仟肆佰伍拾肆元，及其中新
台幣貳佰拾伍萬貳仟佰貳拾陸元部分，自民國九十五年六月七
日起，其中萬柒仟壹佰貳拾捌元自九十六年一月十日起，均至
清償日止，按年息百分之五計算之利息。被告應自民國九十五年
四月一日起至返還如附圖所示台北市○○區○○段二小段五之六
、八之二地號土地之日止，按月給付原告依當年期公告地價年息
百分之五計算之不當得利。
訴訟費用由被告負擔。
本判決於原告以新台幣柒拾貳萬玖仟捌佰元為被告供擔保後，得
假執行。
    事實及理由
甲、程序方面：
一、按國有財產撥給各地國家機關使用，名義上雖仍為國有，實
    際上即為使用機關行使所有人之權利，該使用機關應得起訴
    行使所有人之權利（最高法院51年台上字第2680號判例參照
    ）。又財政部國有財產局台灣北區辦事處為政府機關之分支
    機構，就其業務範圍內之事項涉訟時，亦有當事人能力（同
    院51年台上字第2772號判例參照）。查坐落台北市○○區○
    ○段2小段5-6、8-2地號土地之所有權人為中華民國，原告
    則為管理機關，有土地登記謄本可稽，就本件請求被告給付
    土地使用補償金事件，既屬其業務範圍，自有當事人能力，
    且其當事人亦屬適格。
二、又訴狀送達後，原告不得將原訴變更或追加，但擴張或減縮
    應受判決事項之聲明者，不在此限，民事訴訟法第255條第1
    項第3款定有明文。本件原告起訴時起原請求被告給付新臺
    幣（下同）217萬890元及自支付命令送達翌日起至清償日止
    ，按年息百分之五計算之利息。嗣於民國96年1月8日以書狀
    擴張應受判決之聲明，求被告應給付原告218萬9454元，其
    中215萬2326元自支付命令送達翌日起，3萬7128元自更正狀
    繕本送達翌日起，均至清償日止，按年息百分之五計算之利
    息；被告應自95年4月1日起至返還上開土地（面積各為19平
    方公尺、99平方公尺）之日止，每平方公尺依當年期公告地
    價年息百分之五除以十二計算，按月給付原告土地使用補償
    金（見本院卷第49頁），核原告所為請求金額之增加，應屬
    聲明之擴張，揆諸前開法條所示，亦無不合，自應准許。
乙、實體方面：
一、本件原告主張：被告所有門牌號碼台北市○○區○○街2段
    3-1號房屋，未經核准，亦未繳納任何費用，無正當權源，
    佔用上揭所有權人為中華民國、由原告管理之土地，依社會
    通念，當受有相當於租金之不當得利，並致國庫受到損害。
    依財政部訂頒「國有非公用不動產被占用處理要點」第6點
    ：「占用期間使用補償金，應按行政院核定之租金率計算，
    向實際占用人追收」，暨行政院函示，國有出租基地自82年
    7月1日起，一律依照土地申報地價年息百分之五計收租金。
    又公有土地以各該宗土地之公告地價為申報地價，免予申報
    ，平均地權條例施行細則第21條亦有明文。經核被告應給付
    自89年8月至95年3月之不當得利218萬9454元，及依法定利
    率計算之遲延利息，暨自95年4月1日起至返還上開土地之日
    止，按月給付原告依當年期公告地價年息百分之五計算之不
    當得利等情，爰依民法第179條規定，求為命被告給付。併
    聲明：(一)如主文第1項所示；(二)願供擔保請准宣告假執行。
二、被告則以：系爭土地上房屋係35年間建造，土地屬於寺廟財
    產，並非原告所有，當時曾向原告提出申請出售，原告不賣
    ，迄今始通知願出售，但價格過高，影響人民權益；又原告
    於50年間本來要將系爭土地出租予被告，但因原告承辦人欲
    藉機索取賄賂，被告不願意，故未承租，嗣原告復允諾將騎
    樓部分租金減半金等語置辯，併聲明：原告之訴及假執行之
    聲請均駁回。
三、原告主張坐落台北市○○區○○段2小段8-2、5-6地號土地
    之所有權人為中華民國，原告則為管理機關，業經提出土地
    登記謄本為證，被告抗辯系爭土地為寺廟財產云云，固據提
    出原告機關64年7月19日台財產北(三)字第9866號函影本為憑
    （見本院卷第66頁），惟系爭土地自47年5月31日即登記所
    有權人為中華民國管理機關財政部國有財產局，原因發生日
    期則為35年2月27日，嗣於64年8月15日更正登記所有權人為
    中華民國，原告為管理人，有上開土地登記謄本及被告提出
    土地登記簿影本（見本院卷第69頁）可稽，按諸土地法第43
    條：「依本法所為之登記，有絕對效力」之規定，被告辯稱
    系爭土地非國有土地云云，即無可取。又被告自35年間起搭
    蓋上開門牌房屋，占用系爭土地面積各為19平方公尺（8-2
    地號）、99平方公尺（99平方公尺）合計118平方公尺，有
    台北市建成地政事務所95年11月22日北市建地二字第095317
    83400號函送土地附丈成果圖可考（見本院卷第42至43頁）
    ，復為原告所不爭執，是原告主張被告無權占有系爭土地乙
    情，應堪信為真。
四、按無法律上之原因而受利益，致他人受損害者，應返還其利
    益，民法第179條定有明文。又無權占有他人土地，可獲得
    相當於租金之利益，為社會通常之觀念（最高法院61年度臺
    上字第1695號判例參照）。土地法第97條第1項復規定：「
    城市地方房屋之租金，以不超過土地及其建築物申報總價額
    年息百分之十為限。」至基地租用之租金，依土地法第105
    條之規定，亦準用前開第97條第1項規定。查被告所有上址
    門牌號碼房屋占用系爭土地118平方公尺（99+19＝118），
    為其所不爭，被告辯稱：當年原告不賣，現在才賣，價格過
    高，或原告當年有意出租云云，縱令屬實，系爭土地既為原
    告所管理，復未將系爭土地出租、讓售、專案讓售、視為空
    地標售、現狀標售或委託經營，原告更曾二度致函被告之夫
    表明未奉專案核定處理前未便辦理租購事宜，亦有被告所提
    原告62年4月7日台財產北(三)字第4587號函、64年7月19日台
    財產北(三)字第9866號函可參（見本院卷第66至67頁），被告
    未經同意占用，即屬無法律上原因受有利益，並致原告受有
    損害，原告請求被告給付相當租金之不當得利，自屬有據。
    本院審酌被告占用系爭土地房屋為2層磚造建築，房屋1樓為
    空屋，堆放雜物，屋內並無樓梯，惟設有電梯通往2樓；據
    被告訴訟代理人陳稱：2樓原本由被告居住，目前被告在美
    國等語；系爭土地鄰近台北市○○路○段，附近商家林立，
    交通、生活機能便利等情，有勘驗筆錄及照片可證（見本院
    卷第40至41頁、第53至54頁），及被告占用系爭土地所得之
    經濟價值等，併依土地法第97條規定，認為原告主張應按年
    息百分之五計算被告占用系爭土地相當於租金之不當得利，
    尚稱允當。被告復辯稱：原告曾發函承租國有非公用基地地
    面層之外牆面至道路境界線之空間，建有騎樓，含庇廊供公
    共通行者，得由地面層建物所有人檢附建物登記簿謄本等資
    料，申請減半計收租金云云，並提出原告83年6月20日台財
    產北三字第83015746號簡便行文表為據（見本院卷第68頁）
    ，惟原告陳稱：僅限於兩造已締結租約之情形，始有適用該
    函示減半租金，本件兩造既未締結租約，即無適用餘地等語
    ，經核與上開函示內容相符，是被告辯稱原告請求租金過高
    ，並未將騎樓部分減半云云，亦無足取。
五、又土地法第97條第1項規定所謂之土地價額，係指法定地價
    而言，土地法施行法第25條定有明文，又土地法第148條規
    定，法定地價係指土地所有權人依土地法所申報之地價，惟
    公有土地以各該宗土地之公告地價為申報地價，免予申報（
    平均地權條例施行細則第21條規定參照）。本件被告占用上
    開土地於89年8月至92年12月公告地價為65449元，93年1月
    至95年3月公告地價為65551元，有台北市公告土地現值及公
    告地價查詢系統資料可佐（見本院卷第15頁），再依占用面
    積年息百分之五計算，89年8月起至95年3月止相當於租金之
    不當得利，共218萬9454元（詳附件計算式），即屬有據。
    又給付無確定期限者，債務人於債權人得請求給付時，經其
    催告而未為給付，自受催告時起，負遲延責任。其經債權人
    起訴，或依督促程序送達支付命令，或為其他相類之行為者
    ，與催告有同一之效力；遲延之債務，以支付金錢為標的者
    ，債權人得請求依法定利率計算之遲延利息，民法第229 條
    第2項、第233條第1項前段分別定有明文。就上開不當得利
    之利息起算，原告主張於前曾聲請本院核發支付命令，金額
    為217萬890元及自支付命令送達翌日起至清償日止，按年息
    百分之五計算之利息，嗣經被告異議，原告乃就訴之聲明為
    金額之擴張，請求被告給付218萬9454元，其中5-6地號由原
    支付命令請求185萬5494元減為183萬6930元、8-2地號由原
    支付命令請求31萬5396元增為35萬2524元，而8-2地號增加
    之3萬7128元，非原支付命令所及，應以該擴張聲明書狀送
    達翌日起算利息，亦屬合理。
六、從而，原告本於不當得利法律關係，主張被告應給付其89年
    8月起至95年3月止相當於租金之不當得利計218萬9454元，
    及其中215萬2326元自支付命令狀繕本送達被告翌日即95年6
    月7日起（見本院95年度促字第20952號卷附之送達回證），
    另3萬7128元自前述繕本送達翌日即96年1月10日起（見卷附
    郵件收件回執），均至清償日止，按年息百分之五計算之利
    息，被告並應自95年4月1日起至被告返還上開土地之日止，
    按月給付按當年期公告地價年息百分之五計算相當租金之不
    當得利，洵屬有據，應予准許。原告陳明願供擔保，請求宣
    告假執行，經核並無不合，爰酌定相當擔保金額准許之。
七、據上論結，原告之訴為有理由，依民事訴訟法第78條、第
    390條第2項，判決如主文。
中　　華　　民　　國　　96　　年　　2 　　月　　9 　　日
                  民事第五庭    法　官　胡宏文
以上正本係照原本作成
如對本判決上訴，須於判決送達後20日內向本院提出上訴狀
中　　華　　民　　國　　96　　年　　2 　　月　　9 　　日
                    　　　　　　書記官　曾寶生
